臺灣桃園地方法院民事裁定　　　　　110年度消債更字第129號
聲　請　人
即債務人　　張立平　
代　理　人　鄒玉珍律師（法扶律師）
上列當事人因消費者債務清理事件聲請更生，本院裁定如下：
    主  文
聲請駁回。
聲請程序費用由聲請人負擔。
    理  由
一、按債務人不能清償債務或有不能清償之虞者，得依本條例所
    定更生或清算程序，清理其債務；債務人無擔保或無優先權
    之本金及利息債務總額未逾新臺幣（下同）1,200 萬元者，
    於法院裁定開始清算程序或宣告破產前，得向法院聲請更生
    ，民國107 年12月26日修正並公布施行之消費者債務清理條
    例（下稱消債條例）第3 條、第42條第1 項分別定有明文。
    次按債務人對於金融機構負債務者，在聲請更生或清算前，
    應向最大債權金融機構請求協商債務清償方案，或向其住、
    居所地之法院或鄉、鎮、市、區調解委員會聲請債務清理之
    調解；債務人為前項請求或聲請，應以書面為之，並提出財
    產及收入狀況說明書、債權人及債務人清冊，及按債權人之
    人數提出繕本或影本。協商或調解成立者，債務人不得聲請
    更生或清算。但因不可歸責於己之事由，致履行有困難者，
    不在此限；又自債務人提出協商請求之翌日起逾30日不開始
    協商，或自開始協商之翌日起逾90日協商不成立，債務人得
    逕向法院聲請更生或清算，復為消債條例第151 條第1 項、
    第2 項、第7 項及第153 條所明定。再按法院開始更生程序
    之裁定，應載明其年、月、日、時，並即時發生效力；法院
    裁定開始更生或清算程序後，得命司法事務官進行更生或清
    算程序；必要時，得選任律師、會計師或其他適當之自然人
    或法人一人為監督人或管理人，消債條例第45條第1 項、第
    16條第1 項分別定有明文。
二、聲請意旨略以：
    聲請人即債務人張立平前積欠金融機構債務無法清償，於10
    9 年10月30日聲請消費者債務清理法院前置調解，後因於11
    0 年1 月21日調解不成立，又聲請人主張其債務總額為231
    萬3,613 元，未逾1,200 萬元，且未經法院裁定開始清算程
    序或宣告破產，爰聲請裁定准予更生等語。
三、經查：
  ㈠本條例所稱消費者，指5 年內未從事營業活動或從事小規模
    營業活動之自然人；前項小規模營業指營業額平均每月20萬
    元以下者，消債條例第2 條第1 、2 項定有明文。又消債條
    例第2 條第1 項所稱5 年內從事小規模營業活動，係指自聲
    請更生或清算前1 日回溯5 年內，有反覆從事銷售貨物、提
    供勞務或其他相類行為，以獲取代價之社會活動，依其5 年
    內營業總額除以實際經營月數之計算結果，其平均營業額為
    每月20萬元以下者而言，例如：平均月營業額未逾20萬元之
    計程車司機、小商販等即屬之（參照辦理消費者債務清理事
    件應行注意事項第1 點）。經查，參以聲請人勞工保險被保
    險人投保資料表及國稅局綜合所得稅各類所得資料清單，可
    知聲請人於聲請調解前，僅於民間公司任職，且其於調解前
    5 年內並無從事小額營業活動，自得依消債條例聲請更生，
    合先敘明。
  ㈡又聲請人以其有不能清償債務情事，前向本院聲請債務清理
    前置調解，經本院以110 度司消債調字第647 號調解事件受
    理在案，嗣本院司法事務官於110 年1 月21日諭知調解不成
    立等情，業經本院依職權調取上開調解案卷查明無訛，是聲
    請人確已依消債條例第151 條第1 項、第153 之1 第1 項之
    規定，於聲請更生前聲請法院調解，本院自得斟酌該調解案
    卷中所提出之資料及調查之證據，再綜合聲請人目前全部收
    支及財產狀況，評估是否已達不能維持最低生活條件，而有
    「不能清償債務或有不能清償之虞」之情形。
四、經查，本院司法事務官前於調解程序中，函詢全體債權人陳
    報債權及提供聲請人還款方案結果，最大債權人即匯豐（台
    灣）商業銀行股份有限公司提出債權金額為125 萬8,996 元
    ，分156 期，週年利率為7 ％，每期金額為1 萬2,314 元之
    協商方案，另陳報「該銀行之債權為53萬6,837 元、上海商
    業儲畜銀行股份有限公司之債權6 萬2,443 元、王道商業銀
    行股份有限公司之債權總金額為40萬3,173 元、凱基商業銀
    行股份有限公司之債權為25萬6,543 元」，另聲請人復陳報
    與元大商業銀行股份有限公司間有勞工貸款10萬元之債權，
    但未經該銀行陳報債權，惟聲請人總債權金額確未逾1,200
    萬元，惟因聲請人無法與債權人達成調解，致雙方調解不成
    立等情，業經本院調閱該調解卷宗查明無訛，堪認聲請人本
    件之聲請已踐行前開法條之前置調解程序規定。至聲請人雖
    另陳報與和潤企業股份有限公司（下稱和潤公司）間亦有債
    權，惟聲請人前於108 年11月27日以牌照號碼為ASM-1075號
    之自用小客車設定動產擔保抵押權予和潤公司，約定債權金
    額為1,191,024 元，有該全國動產擔保交易線上登記及公示
    查詢服務資料附調解卷第27頁可參。嗣經和潤公司陳報該部
    分債權至109 年12月4 日止，尚未清償之債務金額為99萬2,
    520 元，每月期付款1 萬6,542 元，並表示聲請人未將上開
    動產擔保品供該公司取償，且因擔保品之價值需考量車輛里
    程數、車況及折舊等因素，再因未取得該車輛相關資訊，無
    法預估擔保品價值，而無法預估取償後之剩餘債權金額，不
    願將債權列為更生債權參與更生程序（參調解卷第40頁、本
    院卷第28頁），是就該部分因無法認定車輛價值，若予高估
    將對和潤公司不利，若予低估，則將對其他債權人不利，故
    亦不宜以估算之方式計算扣除車輛價值後之債權總額，是該
    部分債權既屬有擔保之債權，依法即不計入更生債權中，附
    此敘明。
五、次查，依聲請人所提出財產及收入狀況說明書、全國財產稅
    總歸戶財產查詢清單，顯示聲請人名下有上開於105 年出廠
    、已設定動產抵押權之自用小客車，復有94年出廠、牌照號
    碼為F3-8對1 號之機車一輛。至聲請人收入來源部分，聲請
    人聲請更生前二年期間，係自107 年10月30日至109 年10月
    29日止，故應以107 年11月至109 年10月止之所得收入為準
    。是查，參以聲請人107 年至109 年之所得報稅資料分別記
    載收入總額為67萬8,276 元（月平均所得為5 萬6,523 元）
    、68萬2,981 元（月平均所得為5 萬6,915 元）、73萬4,89
    2 元（月平均所得為6 萬1,241 元），是聲請人聲請更生前
    二年之所得總額為140 萬8,437 元｛（56,523×2 ）＋682,
    981 元＋（61,241×10）｝。並暫以6 萬1,241 元為聲請人
    聲請更生後每月收入所得金額。
六、另按「（第1 項）債務人必要生活費用，以最近一年衛生福
    利部或直轄市政府所公告當地區每人每月最低生活費1.2 倍
    定之。（第2 項）受扶養者之必要生活費用，準用第1 項規
    定計算基準數額，並依債務人依法應負擔扶養義務之比例認
    定之。（第3 項）前二項情形，債務人釋明更生期間無須負
    擔必要生活費用一部或全部者，於該範圍內，不受最低數額
    限制；債務人證明確有必要支出者，不受最高數額及應負擔
    比例之限制」，此為消債條例第64條之2 所明定。是查，聲
    請人主張其聲請更生前二年迄今每月必要生活支出總額，即
    以107 年至109 年各該年度最低生活費1.2 倍，即1 萬6,43
    0 、1 萬7,494 元、1 萬8,337 元，此金額確符合於桃園市
    政府公告107 年至109 年度最低生活費1.2 倍之數額，應予
    列計。至聲請人另主張每月必要支出尚須加計汽車貸款1 萬
    6,5 00元及勞工貸款5,000 元，然此顯非屬消債條例施行細
    則第21-1條第1 項所定之必要支出，且汽車貸款部分之債權
    人亦已表示不願參與更生程序，已如前述。況若允聲請人優
    先清償該等貸款，將影響其他債權人公平受清償之機會，是
    此部分均應予以剔除。再者，聲請人先係主張其居住於媽媽
    之房子內，每月尚須給付媽媽1 萬元，並於110 年5 月13日
    具狀表示該1 萬元係居住之房租、水電瓦斯電信第四台之分
    擔、在家餐飲及孝養父母之零用金（參本院卷第7 頁），後
    經本院訊問復主張該1 萬元是因為父母之前有為其繳納信用
    貸款金額（參本院卷第51頁），似欲主張該1 萬元係為清償
    對父母之債務，故該1 萬元之給付目的前後已有矛盾。惟因
    聲請人已經核列其每月必要生活支出係以上開年度最低生活
    費之1.2 倍加以計算，自無從再額外計算所謂「居住之房租
    、水電瓦斯電信第四台之分擔、在家餐飲」之費用，否則即
    有重複計算之情形。且參以聲請人父母之所得報稅資料及全
    國財產資料，其等名下有大量股票、存款、不動產或有正常
    工作，並無不能維持生活之情形，毋庸聲請人為扶養，故聲
    請人所稱該1 萬元係為孝養父母之零用金，亦屬無據。又若
    認該1 萬元是為償還父母為其代為清償債務之款項，則有優
    先清償之情形，對於其他債權人顯屬不公，亦應予以剔除。
    準此，本院無法認聲請人每月必要支出中尚包括該1 萬元。
七、從而，聲請人以上開收入扣除必要支出後，於聲請更生後每
    月應有餘額4 萬2,904 元（計算式為：61,241元－18,337元
    ＝42,904元）可供清償債務，聲請人現年近35歲（75年12月
    出生），距勞工強制退休年齡（65歲）尚約30年，審酌聲請
    人目前之收支狀況，至其退休時止，並非無法清償聲請人前
    揭所負已知之債務總額，且聲請人每月可處分之餘額並高於
    最大債權銀行所提出之上開協商方案中每月償還之金額1 萬
    2,314 元甚多，是聲請人並無不能清償債務或不能清償之虞
    等情事，則聲請人主張其不能清償債務難認可採。
六、綜上所述，聲請人與最大債權金融機構等間債務調解雖不成
    立，惟聲請人仍有相當收入而具履行能力，並無不能清償債
    務或有不能清償之虞之情形。揆諸首揭法律規定及說明，其
    本件聲請為無理由，應予駁回，爰裁定如主文。
　
中    華    民    國   110    年    9     月    24    日
　
                  民事第三庭  法  官  林靜梅
以上正本係照原本作成。
如不服本裁定應於送達後10日內向本院提出抗告狀，並應繳納抗
告費新臺幣1,000元。
中    華    民    國   110    年    9     月    24    日
　
                              書記官  鄭敏如